【裁判字號】    95,海商,6
【裁判日期】    970731
【裁判案由】    損害賠償
【裁判全文】
臺灣高雄地方法院民事判決               95年度海商字第6號
原      告  國泰世紀產物保險股份有限公司
法定代理人  丙○○
訴訟代理人  許志勇律師
被      告  甲○○○ ○○○○.
           （中譯：永豐海運股份有限公司)
                      Cocl.
兼法定代理  Chu Feng .
人
被      告  正德船務代理股份有限公司
法定代理人  戊○○○
訴訟代理人  張慧婷律師
複  代理人  乙○○
上列當事人間損害賠償事件，本院於民國97年7月10日言詞辯論
終結，判決如下：
    主  文
被告甲○○○ ○○○○ ○○○○○○ ○○○○ （中譯：永豐海運股份有限公司)
、正德船務代理股份有限公司應連帶給付原告新臺幣貳佰陸拾肆
萬貳仟貳佰肆拾伍元及自九十五年九月二日起至清償日止，按年
息百分之五計算之利息。
原告其餘之訴駁回。
訴訟費用由被告甲○○○ ○○○○ ○○○○○○ ○○○○ （中譯：永豐海運股份
有限公司)、 正德船務代理股份有限公司連帶負擔。
本判決於原告以新臺幣捌拾捌萬零柒佰肆拾捌元供擔保後得假執
行。但被告正德船務代理股份有限公司以新臺幣貳佰陸拾肆萬貳
仟貳佰肆拾伍元為原告預供擔保後，得免為假執行。
原告其餘假執行之聲請駁回。
    事實及理由
壹、程序部分：
一、本件被告甲○○○ ○○○○ ○○○○○○ ○○○○ （中譯：永豐海運股份有
    限公司，下稱永豐公司）、Chu Feng Tsai （中譯：朱豐財
    ，下稱朱豐財）經合法通知，未於言詞辯論期日到場，核無
    民事訴訟法第386 條所列各款情形，爰依原告之聲請，由其
    一造辯論而為判決。
二、按訴狀送達後，原告不得將原訴變更或追加他訴，但請求之
    基礎事實同一者、擴張或減縮應受判決事項之聲明者，不在
    此限，民事訴訟法第255 條第1 項第2 款、第7 款定有明文
    。
  (一)原告起訴主張被告永豐公司運送訴外人雙榮有限公司（下稱
    雙榮公司）託運之鋼捲，於受貨人即訴外人勤展電子有限公
    司（下稱勤展公司）受領貨物時，發現系爭鋼捲受有濕損，
    請求永豐公司負運送人之損害賠償責任。嗣於起訴狀繕本送
    達後，追加原非當事人之被告朱豐財為共同被告，主張被告
    朱豐財執行業務違反法令致系爭鋼捲濕損，其追加被告朱豐
    財部分與起訴請求部分均就系爭鋼捲於運送航程中受損為請
    求，則追加被告朱豐財部分不甚礙其他被告之防禦及訴訟之
    終結，依上開規定，原告所為訴之追加，核無不合，應予准
    許。
  (二)原告起訴請求被告連帶給付美金104558.23 元或新台幣0000
    000 元及自起訴狀繕本送達翌日起至清償日止，按年息百分
    之5 計算之利息。嗣於訴狀送達後，原告依同一之原因事實
    及請求權基礎，變更其請求，先位聲明：被告應連帶給付原
    告新台幣2,642,245 元及自民國95年9 月2 日起至清償日止
    ，按年息百分之5 計算之利息。備位聲明：被告應連帶給付
    原告美金80,514.81 元及自95年9 月2 日起至清償日止，按
    年息百分之5 計算之利息。原告此部分訴之變更，核屬減縮
    應受判決事項之聲明，合於上開規定，應予准許。
貳、實體部分：
一、原告起訴主張：訴外人雙榮公司與被告正德船務代理有限公
    司（下稱正德公司）所代理之被告永豐公司簽訂運送契約（
    下稱系爭運送契約），約定由被告永豐公司運送雙榮公司自
    高雄港出口之鋼捲65粒（下稱系爭鋼捲）。被告永豐公司於
    94年2 月19日以EverRic h No.1輪（下稱系爭船舶）第144
    航次將系爭鋼捲自高雄港運送至中國上海。詎受貨人勤展公
    司受領貨物時，發現系爭鋼捲濕損，經公證公司檢驗後，證
    實共有44粒鋼捲受有濕損，勤展公司因此受有美金80,514.8
    1 元之損失。被告永豐公司簽發載貨證券，係系爭鋼捲之運
    送人且為系爭船舶之船舶所有人，系爭鋼捲於被告永豐公司
    保管中受損，被告永豐公司應對系爭鋼捲之毀損負運送人之
    損害賠償責任。被告朱豐財係被告永豐公司之負責人，其未
    對船舶進行定期檢查，使系爭船舶不具備堪航能力而造成系
    爭鋼捲濕損，因執行職務不法侵害受貨人、託運人之權利，
    應與被告永豐公司連帶負損害賠償責任。又被告永豐公司係
    未經認許之外國法人，被告正德公司代理被告永豐公司，以
    被告永豐公司名義與雙榮公司簽訂運送契約，應與被告永豐
    公司連帶負損害賠償責任。原告係系爭鋼捲之保險人，已賠
    償雙榮公司美金99,598.23 元，並受讓雙榮公司、勤展公司
    因系爭鋼捲受損之損害賠償請求權，爰依海商法第5 條準用
    民法第634 條、民法第28條、公司法第23條第2 項及民法總
    則施行法第15條等規定及保險代位、債權讓與之法律關係，
    提起本訴等語，先位聲明：(一)被告應連帶給付原告新台幣2,
    642,245 元及自95年9 月2 日起至清償日止，按年息百分之
    5 計算之利息；(二)願供擔保，請准宣告假執行。備位聲明：
    (一)被告應連帶給付原告美金80,514.81 元及自95年9 月2 日
      起至清償日止，按年息百分之5 計算之利息；(二)願供擔保
      ，請准宣告假執行。
二、被告永豐公司及朱豐財未於言詞辯論期日到庭，亦未提出書
    狀作何聲明或陳述。
三、被告正德公司則以：
  (一)系爭運送契約係由高興昌公司與被告正德公司洽訂，系爭運
    送契約之託運人應為高興昌公司，提單上之託運人記載為雙
    榮公司，僅係貿易實務中常見之便宜措施，不因此而生變更
    契約當事人之效果，是以雙榮公司並未因系爭鋼捲受損而受
    有損害，原告賠償雙榮公司後代位雙榮公司請求系爭鋼捲受
    損之損害賠償，自無理由。又縱使雙榮公司為系爭運送契約
    之託運人，然因系爭載貨證券上之權利已因提單及系爭鋼捲
    實際交付予受貨人勤展公司，雙榮公司就系爭運送契約所得
    主張之權利，已處於休止狀態，若系爭鋼捲於運送過程中受
    損，亦僅有勤展公司得請求損害賠償，雙榮公司不得請求損
    害賠償，原告自不得於給付雙榮公司保險理賠金後代位雙榮
    公司請求運送人負損害賠償責任。
  (二)系爭鋼捲係於94年2 月24日抵達目的港中國上海完成卸貨，
    惟勤展公司遲至同年3 月4 日始前往提領，於94年3 月30日
    始行進行檢驗並公證，受貨人並未於受貨後3 日內對運送人
    發出貨損通知，應視為運送人已依提貨單之記載交清貨物。
    且勤展公司已使用原告主張受損之系爭鋼捲之其中10粒，顯
    見該系爭鋼捲應無受損之情形。
  (三)勤展公司於受貨時係主張有17粒鋼捲受損，於受領貨物後，
    將之堆放於露天空地，經20餘日後，公證人檢驗時，已有44
    粒鋼捲受損，足見系爭鋼捲係因勤展公司保管不當所致。又
    原告主張12粒部分受損之鋼捲，重達17.12 噸，並未經實際
    測量，此部分損害，自無可採。
  (四)縱運送人應就系爭鋼捲受損負賠償之責，亦應以系爭鋼捲交
    付時之目的地之價值計算，且貨物之增值稅及進口稅支出，
    與本件貨損無因果關係，不得計入損害賠償範圍。
  (五)系爭鋼捲受損係因天候不良所致，依據海商法第69條第2 、
    4 、17款之規定，被告永豐公司可免除其運送人之賠償責任
    。
  (六)被告永豐公司雖係外國法人，然實際於我國從事運送事業，
    系爭運送契約，係由被告永豐公司與高興昌公司訂定。被告
    永豐公司並依據運送契約簽發提單，委由被告正德公司代為
    轉交提單並收取運費，被告正德公司並未與雙榮公司為任何
    法律行為，被告正德公司自無庸與被告永豐公司連帶負責云
    云為辯，並聲明：(一)原告之訴駁回；(二)如受不利判決，願供
    擔保，請准宣告免為假執行。
四、兩造不爭執事實：
  (一)系爭鋼捲於94年2 月17日交由船長收受裝載上船（EverRich
    No.1輪144 航次），於同年月19日完成全船貨物裝載後，始
    自高雄港起航。
  (二)系爭鋼捲於94年2 月24日抵達目的港中國上海，並於同日將
    系爭貨物卸載離船卸載後置放於當地海關監管之Gushan碼頭
    倉庫。受貨人勤展公司於94年3 月4 日及月9 日前往領貨，
    並將之運送至上海寶山區勤展公司所有之倉庫，並於同年3
    月28日進行貨損之檢驗及公證。
  (三)系爭運送契約之運費由訴外人高興昌鋼鐵公司支付，被告正
    德公司代理被告永豐公司收受運費。
  (四)被告正德公司提供提單副本予高興昌鋼鐵公司。
五、本件爭點：
  (一)系爭運送契約之託運人為何人？
  (二)系爭鋼捲損害之範圍為何？勤展公司受損害之金額為何？
  (三)被告永豐公司就系爭貨物之毀損是否應負運送人之賠償責任
    ？其得否依據海商法第69條之規定主張免責？
  (四)原告依民法總則施行法第15條之規定請求被告正德公司與被
    告永豐公司連帶負損害賠償責任有無理由？
  (五)被告朱豐財是否應與被告永豐公司連帶負損害賠償責任？
  (六)原告是否得代位行使系爭鋼捲之損害賠償請求權？其得請求
    之金額為何？
六、本院判斷：
  (一)系爭運送契約之託運人為何人？
  1.按提單簽發後，運送人與提單持有人間，關於運送事項，依
    其提單之記載，海商法第5 條準用民法第627 條定有明文。
    載貨證券為運送契約之證明文件，亦為文義證券，載貨證券
    上表彰之事項，應推定該運送契約之內容與載貨證券之記載
    相符，倘當事人就載貨證券上記載之事項，認為與運送契約
    不符時，自應對該事實負舉證責任。
  2.原告主張系爭運送契約之託運人為雙榮公司，被告正德公司
    否認之，並以前揭情詞為辯。經查：系爭運送契約之提單記
    載託運人為雙榮公司，有提單影本1 紙影本在卷可稽（本院
    卷第10、44頁）。證人即高興昌公司員工丁○○到庭證稱：
    正德公司交付提單副本給高興昌公司留底等語（本院卷第17
    2 頁），並提出提單副本為憑，經核與原告提出之提單相符
    （本院卷第172 頁）。是依提單之記載應推定系爭運送契約
    之託運人為雙榮公司。被告正德公司否認之，自應舉證證明
    之。被告正德公司雖抗辯：上開提單並未經運送人簽署即發
    出云云。惟觀之原告提出之提單影本，其上已有運送人之記
    載，足認提單已經運送人簽署，被告所辯，自無可採。
  3.被告雖以系爭運送契約均由高興昌公司與被告正德公司洽訂
    ，足見系爭運送契約之託運人係高興昌公司云云為辯，然證
    人及高興昌公司丁○○到庭證稱：雙榮公司是高興昌公司的
    客戶，雙榮公司下單後，高興昌公司找正德公司安排裝運貨
    物，這批貨物係由雙榮公司提供貨物給正德公司，貨物內容
    高興昌公司不清楚，裝箱單及發票都是高興昌公司提供給雙
    榮公司，雙榮公司再提供給正德公司等語（本院卷第173 頁
    ）。足見，系爭鋼捲係由雙榮公司向高興昌公司買受後欲自
    高雄港運送至中國上海，雙榮公司為託運人，應可認定，被
    告正德公司所辯，尚非足採。證人丁○○雖又證稱：運費係
    由高興昌公司付給正德公司等語，然依證人丁○○所述，高
    興昌公司將裝箱單及發票交給雙榮公司，足見，高興昌公司
    雖有支付運費之事實，然其將運費發票交付予雙榮公司，足
    見高興昌公司僅係代雙榮公司給付運費而已，尚難以此認定
    高興昌公司為系爭運送契約之託運人。是以，被告正德公司
    辯稱託運人並非提單所載之雙榮公司，自無法證明。
  (二)系爭鋼捲損害之範圍為何？勤展公司受損害之金額為何？
  1.原告主張系爭鋼捲每噸售價美金732 元，於運送過程中有32
    粒全損，12粒部分受損，因系爭貨物進口時屬免稅商品，若
    要在大陸地區銷售需繳納17% 增值稅及3%進口關稅，若不繳
    納稅捐，該32粒鋼捲即不能銷售，而無任何殘值。勤展公司
    為處理32粒全損之鋼捲，故繳納稅捐人民幣326,584 元（折
    合美金39,459.19 元），此亦屬勤展公司、雙榮公司因系爭
    鋼捲受損所受之損害。是以，扣除已轉賣之剩餘價值後，勤
    展公司、雙榮公司受損之金額為美金80514.81元等情。被告
    正德公司否認之。
  2.經查：系爭鋼捲於運送航程中船舶貨艙遭海水滲進，導致系
    爭鋼捲濕損，其中32粒鋼捲全損，2 粒局部毀損及10粒於公
    證人勘驗前已經勤展公司使用之鋼捲，合計12粒局部毀損之
    鋼捲裁切掉之銹損鋼捲數量應為17.12 噸等事實，業據上海
    安晟保險公估有限公司公證無誤，並有公證報告在卷可憑（
    本院卷第11至18頁、45至52頁），原告主張系爭鋼捲受損之
    數量，應可認定。被告正德公司雖以前揭情詞為辯，然系爭
    鋼捲經公證人於表面進行硝酸銀化學測試，結果呈陽性反應
    ，表示濕損係因海水，已經公證人公證無誤，且部分受損之
    12粒鋼捲，其中有10粒雖經勤展公司使用，然公證人以尚未
    使用之部分濕損鋼捲2 粒預估其餘10粒之濕損之重量部分，
    共計12粒局部濕損鋼捲之損害為17.12 噸，對照勤展公司委
    由傑信公證有限公司勘驗之結果，亦確認未達全損之鋼捲濕
    損程度皆在百分之30至35左右，有傑信公證有限公司之初勘
    紀錄表及照片在卷可憑（本院卷第106 至117 頁），原告主
    張上開公證報告內容認定局部濕損鋼捲之損失數量，雖未經
    測量，惟觀之傑信公證有限公司於94年3 月2 日、3 日初勘
    時所拍攝系爭鋼捲受損之照片所示局部濕損之鋼捲濕損程度
    ，公證報告估算之局部濕損鋼捲之損失數量為17.12 噸，應
    屬可採。被告正德公司所辯，尚無可採。
  3.全損之32粒鋼捲，由太倉長江港口開發有限公司以每噸人民
    幣5,000 元（約美金604.12元）購得，有買賣合同及繳款書
    在卷足稽（本院卷第65至69頁），全損之32粒鋼捲，扣除殘
    值後，總計有美金32,803.78 元之損害【（美金732 元－美
    金604.12元）×32粒鋼捲重量256.52噸＝美金32803.78元】
    。部分受損之12粒鋼捲，經公證人查勘後，認定應裁掉之重
    量為17.12 噸，而該裁切之廢料每噸為美金250 元，此部份
    之損害金額為美金8251.84 元【（美金732 元－美金250 元
    ）×廢料重量17.12 噸＝美金8251. 84元】，均經公證人勘
    驗預估並調查市場行情，確認受損鋼捲出售之價額合乎中國
    上海之市場價格，有公證報告及其附件可佐。又勤展公司為
    一家外國投資的公司且中國海關限制該公司在大陸地區販售
    任何商品，進口當時系爭鋼捲為免稅商品，除非取得海關同
    意否則系爭鋼捲是被禁止在大陸地區販售。經向海關申請後
    ，勤展公司終於取得販售許可但須先繳清稅金，其包含百分
    之17增值稅及進口關稅百分之3 ，亦經公證報告陳述明確（
    本院卷第51頁），並有海關專用繳款書在卷足憑，是以，原
    告主張此部分稅捐係因欲將全損之32粒鋼捲出售之必要費用
    ，亦屬勤展公司因系爭鋼捲受損之損害，應屬可採。綜上，
    受損之金額合計為美金80514.81元（39459.19+32803.78+82
    51.84 ＝80,514.81） ，應可認定。
  4.被告正德公司雖否認傑信公證有限公司初勘之結果，並以：
    傑信公證公司初勘紀錄表所載之勘查日期為94年3 月2 日、
    3 日，對照公證報告所載系爭鋼捲運抵勤展公司上海倉庫之
    日期為94年3 月4 日、9 日，足見傑信公證有限公司初勘之
    鋼捲並非系爭鋼捲云云為辯。惟對照出勘紀錄表及公證報告
    所載之鋼捲編號、大小及重量，均相符合，且濕損情況亦大
    致相符，是傑信公證有限公司初勘之鋼捲應係系爭鋼捲無誤
    ，尚難僅以勘查日期之記載有齟齬，即否定其真正，被告所
    辯，自無可採。
  (三)被告永豐公司就系爭貨物之毀損是否應負運送人之賠償責任
    ？其得否依據海商法第69條之規定主張免責？
  1.按運送人對於運送物之喪失、毀損或遲到，應負責任。但運
    送人能證明其喪失、毀損或遲到，係因不可抗力或因運送物
    之性質或因託運人或受貨人之過失而致者，不在此限，海商
    法第5 條準用民法第634 條定有明文。次按自西元1924年海
    牙規則生效後，各國在其海事法規內，均已摒棄運送人絕對
    之責任，改採過失責任主義，於貨載有毀損滅失之情形時，
    先推定運送人有過失，運送人如主張無過失者，須負舉證責
    任，亦即採推定的過失責任。我國既間接繼受海牙規則之精
    神，自亦不能作相異之解釋。是海上貨物之運送，託運人或
    受貨人只須證明運送物有喪失、毀損或遲到情事，運送人如
    未能證明上開情事係因不可抗力，或因運送物之性質，或因
    託運人或受貨人之過失所致者，即應負賠償責任。又運送人
    欲主張「海上或航路上之危難、危險及意外事故」，或天災
    等不可抗力之免責條款，須事故出於海上自然力，具有猝然
    性，不能預知，非人力所參與，亦非人力所能阻止，並不包
    括海浪之通常作用，故運送人若主張免責，則必先證明船舶
    於發航前及發航時具有堪航能力，而對於承運貨物之保管與
    處理已為必要之注意及措置。又按運送人堪航能力之注意能
    力，依海商法第62條、第63條規定，可分為3 種，一為狹義
    堪航能力，即「使船舶有安全航行之能力」，二為運航能力
    ，即「配置相當海員設備及船舶之供應」，三為堪載能力，
    即「使貨艙、冷藏室及其他供載運貨物部分適合於受載、運
    送與保存。」又，運送人已依海商法第62條、第63條之規定
    ，使船舶具堪航能力，並對於承運之貨物之裝卸、搬移、堆
    存、保管、運送及看守已為必要之注意及處置，始能依同法
    第69條規定主張免責。運送人欲依海商法第69條之規定主張
    法定免責事由時，須先證明船舶具有適載性及適航性。
  2.原告主張系爭鋼捲於運送航程中因船舶貨艙遭海水滲進，導
    致系爭鋼捲濕損，其中32粒鋼捲全損，12粒局部毀損，運送
    人應負損害賠償責任。經查：系爭鋼捲係於運送航程途中遭
    海水濕損，已如前所認定，是依前述說明，運送人即被告永
    豐公司就系爭鋼捲濕損即推定有過失。被告正德公司否認被
    告永豐公司有過失等情，自應先證明系爭船舶具有適載性、
    適航性後，另就被告永豐公司得主張海商法第69條免責事由
    舉證證明之。
  3.被告正德公司雖辯稱：受貨人勤展公司並未於提貨後3 日內
    ，以書面通知運送人系爭鋼捲受損之情事，應推定運送人已
    依照載貨證券之記載，交清貨物云云。惟系爭鋼捲於卸貨後
    已經中國外輪理貨公司開立貨損報告，有公證報告在卷可按
    （本院卷第46頁），依海商法56條第4 款之規定，自不得推
    定被告永豐公司已依載貨證券之記載，交清貨物，被告正德
    公司所辯，洵非可採。
  4.系爭船舶雖曾經巴拿馬聯合大公國政府，授權根據1974年國
    際海上生命安全公約暨其修正條文，由中國驗船協會簽發安
    全管理證書、貨船安全設備證書、貨輪安全結構證書、貨輪
    無線電安全證書、國際油污染防制證書，有交通部高雄港務
    局96年3 月19日高港監理字第0960004096號函附該等證書在
    卷可稽（本院卷第332 至350 、370 至389 頁）。該等證書
    證明系爭船舶之安全管理、安全設備、安全結構、無線電安
    全、國際油污染防制等事項，固可認定系爭船舶具適航性，
    然並無法證明系爭船舶之適載性。系爭船舶具有適載性及適
    航性之事實，既無法證明，被告永豐公司即無從主張海商法
    第69條之免責事由解免其就系爭鋼捲損害之運送人損害賠償
    責任。
  5.海事報告雖記載：系爭船舶於94年2 月19日12時駛離高雄港
    ，經日本石垣島開往上海及常熟。94年2 月19日20時至94年
    2 月21日16時天候不佳，東北風力7 級及浪高6 公尺。船舶
    搖晃且海浪不斷覆上甲板及艙蓋等語（本院卷第224 頁），
    然94年2 月17日至20日間，系爭船舶航程途中之附近海面受
    東北季風影響，中央氣象局預測平均風力為7 至8 級，浪高
    4 至6 公尺，雖然風浪較大，但仍屬氣候合理範疇，業據交
    通部中央氣象局97年1 月10日中象參字第0970000391號函覆
    明確（本院卷第461 頁）。是以，系爭船舶於94年2 月19日
    發航前，應可預見未來航程途中之氣候，被告永豐公司既決
    定起航，自應使其系爭船舶於當時之氣候狀況下仍適載貨物
    。何況航程中之氣候並非異常，自難認系爭鋼捲濕損係出於
    猝然性，不能預知，非人力所參與，亦非人力所能阻止等海
    商法第69條第2 、4 、17款免責事由所定之情形，被告永豐
    公司自應就系爭鋼捲之損害負運送人之損害賠償責任。
  (四)原告依民法總則施行法第15條之規定請求被告正德公司與被
    告永豐公司連帶負損害賠償責任有無理由？
  1.按未經認許其成立之外國法人，以其名義與他人為法律行為
    者，其行為人就該法律行為應與該外國法人負連帶責任，民
    法總則施行法第15條定有明文。原告主張被告正德公司代理
    被告永豐公司與雙榮公司訂立系爭運送契約，被告正德公司
    應予被告永豐公司負連帶賠償責任，被告正德公司否認之，
    並以：其僅代收運費，且被告永豐公司實際上在我國經營業
    務云云為辯。
  2.經查：證人丁○○到庭證稱：雙榮公司向高興昌公司下訂單
    後，高興昌公司找被告正德公司安排裝運貨物事宜，至於被
    告正德公司找哪家船公司，高興昌公司並不清楚。都是被告
    正德公司與被告高興昌公司聯繫，被告高興昌公司與被告永
    豐公司並無任何聯繫，被告正德公司並拿提單副本給高興昌
    公司留底等語（本院卷第172 頁）。足見，雙榮公司託運系
    爭鋼捲事宜係由高興昌公司與被告正德公司聯絡，在高興昌
    公司並不知悉實際運送人之情況下，即由被告正德公司交付
    被告永豐公司簽署之提單交由高興昌公司。系爭運送契約，
    係由被告正德公司代理被告永豐公司訂定，應可認定。被告
    正德公司前述所辯，尚無可採。
  3.被告永豐公司之負責人被告朱豐財之住居所雖在我國，然被
    告永豐公司是否實際於我國經營業務，並無證據證明之。被
    告正德公司辯稱被告永豐公司實際上於我國境內從事業務，
    自難信為真實。
  4.被告永豐公司為未經我國認許之外國法人，被告正德公司以
    被告永豐公司名義訂定系爭運送契約，依民法總則施行法第
    15條之規定，被告正德公司就被告永豐公司因系爭運送契約
    所生之運送人損害賠償責任亦應連帶負責。
  (五)被告朱豐財是否應與被告永豐公司連帶負損害賠償責任？
  1.原告主張因系爭船舶不具堪航能力，致系爭貨物因海水自甲
    板滲入船艙後受損，被告朱豐財為被告永豐公司之負責人，
    其執行業務違反法令，未對船舶進行定期檢查使船舶具備堪
    航能力應與被告永豐公司負連帶損害賠償責任。被告朱豐財
    未於言詞辯論期日到庭，亦未提出書狀為任何陳述。
  2.經查：系爭鋼捲於航程途中因海水滲進船舶貨艙而濕損，並
    因海商法就運送人之責任採過失責任主義，而於貨載有毀損
    滅失之情形時，先推定運送人有過失，運送人如主張無過失
    者，須負舉證責任，亦即採推定的過失責任。然此推定過失
    責任僅及於運送人，原告主張被告朱豐財為運送人即被告永
    豐公司之負責人，執行業務違反法令應與被告永豐公司連帶
    負損害賠償責任，自應就被告朱豐財執行業務違反法令之事
    實，負舉證之責。被告朱豐財雖為被告永豐公司之負責人，
    然被告永豐公司除被告朱豐財擔任董事長外，尚有財務主管
    及秘書等職務，有登記資料在卷可按（本院卷第80、81頁）
    。原告就被告永豐公司內部業務分責情形並未說明，自不得
    僅就被告朱豐財為被告永豐公司之董事長即認定其執行業務
    有違背法令之情形，原告尚無法證明系爭船舶因海水滲進船
    艙而至系爭鋼捲濕損係被告被告朱豐財執行業務違背法令所
    致，原告主張被告朱豐財應與被告永豐公司負連帶賠償責任
    ，自非可採。
  (六)原告是否得代位行使系爭鋼捲之損害賠償請求權？原告得請
    求之金額為何？
  1.原告主張雙榮公司為系爭鋼捲之託運人及所有人，因系爭鋼
    捲受損而受有損害，故雙榮公司係保險利益人，得依保險契
    約向原告請求給付保險金，原告係系爭鋼捲之保險人，已賠
    償雙榮公司美金99,898.23 元，雙榮公司亦將因系爭鋼捲受
    損而對被告主張一切權利轉讓與原告（包括但不限於基於前
    述載貨證券、運送契約法律關係及系爭貨物所有權取得之損
    害賠償請求），並以起訴狀繕本之送達，為債權讓與之通知
    。是原告自得基於保險代位及債權讓與之規定，向被告請求
    賠償。又若系爭鋼捲已由勤展公司取得所有權，惟勤展公司
    已授權出口商雙榮公司代為處理系爭鋼捲相關保險理賠事宜
    ，並代為接受保險金。故原告雖係將保險金支付與雙榮公司
    ，亦等同於支付予勤展公司，原告亦得基於保險代位及債權
    讓與之規定，向被告請求損害賠償等語。被告正德公司則：
    系爭載貨證券上之權利已因提單及系爭鋼捲實際交付予受貨
    人勤展公司，雙榮公司就系爭運送契約所得主張之權利，已
    處於休止狀態，若系爭鋼捲於運送過程中受損，亦僅有勤展
    公司得請求損害賠償，雙榮公司不得請求損害賠償，原告自
    不得於給付雙榮公司保險金後代位雙榮公司請求運送人負損
    害賠償責任。且勤展公司出具權利移轉證書、授權書等文件
    並非真正，原告應未取得勤展公司因系爭鋼捲受損之損害賠
    償請求權云云為辯。
  2.按運送物達到目的地，並經受貨人請求交付後，受貨人取得
    託運人因運送契約所生之權利，民法第644 條著有明文。是
    以，系爭鋼捲運抵中國上海，經勤展公司受領後，勤展公司
    即取得託運人即雙榮公司因系爭運送契約所生之權利。亦即
    ，系爭鋼捲濕損之損害賠償請求權，於勤展公司向運送人請
    求交付並受領系爭鋼捲時，由展勤公司取得雙榮公司就系爭
    契約所生之損害賠償權利，應可認定。經查：原告係系爭鋼
    捲之保險人，雙榮公司為系爭鋼捲之被保險人。勤展公司受
    領系爭鋼捲後，發現系爭鋼捲濕損，經公證其損害金額為美
    金80,514 .81 元 ，亦有公證報告在卷可按。勤展公司同意
    將系爭鋼捲濕損之相關權利授權雙榮公司處理並接受賠款，
    並基於編號1503Ｚ0000000000 保單向原告請求賠償並收受系
    爭鋼捲於運送過程中受損貨物之保險理賠金，有授權書暨權
    利轉讓同意書、授權書存卷可憑（本院卷第60、98、99頁）
    ，對照同意書、授權書上勤展公司之印章，均與經公證之勤
    展公司與太倉長江港口開發有限公司之買賣合同相符，上開
    同意書、授權書，應可信為真實，雙榮公司嗣因勤展公司之
    讓與復取得系爭鋼捲濕損之損害賠償權利，應可認定。又原
    告依保險契約支付保險理賠金美金99,598.23 元予雙榮公司
    ，有國泰世華銀行國外部匯款單可證（本院卷第284 頁）。
    是以，原告於給付賠償金額後，依據保險法第53條之規定代
    位展勤公司讓與雙榮公司對被告之賠償請求權，應無疑義，
    原告此部份主張，應屬有據。
  3.系爭鋼捲雖約定以美金計價，然就損害賠償並無特種貨幣之
    約定，從而原告自得請求被告以新台幣給付。勤展公司因系
    爭鋼捲濕損受有損害美金80,514.81 元，已如前述，以起訴
    時新台幣匯率1 ：32.817，勤展公司受損金額為美金2,642,
    255 元（80,514.81 ×32.817＝2,642,255） 。原告先位聲
    明請求被告永豐公司、正德公司連帶給付新台幣2,642,245
    元，為有理由，應予准許。
七、綜上，原告依海商法第5 條準用民法第634 條、民法總則施
    行法第15條等規定及保險代位、債權讓與之法律關係，先位
    請求被告永豐公司、正德公司連帶給付原告新台幣2,642,24
    5 元及自95年9 月2 日起至清償日止，按年息百分之5 計算
    之利息，為有理由，逾此範圍之請求，為無理由，應予駁回
    。原告先位聲明有理由部分，自無庸就備位聲明有無理由予
    以審酌。原告先位聲明無理由部分，其備位聲明並無其他主
    張，亦屬無據。
八、原告及被告正德公司分別陳明願供擔保，聲請宣告假執行或
    免為假執行，就原告勝訴部分，經核均無不合，爰分別酌定
    相當擔保金額准許之；至原告敗訴部分，其假執行之聲請已
    失所附麗，應併予駁回。
九、原告之訴為一部有理由，一部無理由，依民事訴訟法第79條
    、第85條第2 項、第390 條第2 項、第392 條第2 項，判決
    如主文。
中    華    民    國    97    年    7     月    31    日
                  民事第一庭    審判長法  官  朱玲瑤
                                      法  官  劉惠娟
                                      法  官  陳宛榆
正本係照原本作成。
如不服本判決，應於送達後20日內，向本院提出上訴狀並表明上
訴理由，如於本判決宣示後送達前提起上訴者，應於判決送達後
10日內補提上訴理由書（須附繕本）。
中    華    民    國    97    年    7     月    31    日
                                      書記官  林慧君


司法院資訊處製作；財團法人民間司法改革基金會備份。
